【裁判字號】    89,重訴,142
【裁判日期】    890719
【裁判案由】    拆屋還地
【裁判全文】
臺灣臺北地方法院民事判決  八十九年度重訴字第一四二號
    原      告    富豪花園大飯店股份有限公司
                              .
    法定代理人    庚○○      .
    原      告    丁○○      住台北市○○區○○街二八號
    右二人共同
    訴訟代理人    吳嘉榮律師
    共同複代理人  林哲彥律師
    被      告    己○○      住台北市○○街一二０巷七號
                  戊○○      住台北市○○街一二０巷七號五樓
                  乙○○      住台北市○○路○段三九一號十樓之六
    右  一  人    甲○○      住台北市○○路○段三九一號十之六
    訴訟代理人    丙○○      住台北市○○路○段三九一號十樓之六
    右三人被告共  林鴻鵬律師
    同訴訟代理人
    被      告    癸○○      住台北市○○路○段四四五號
                  劉辛○○    住台北市○○路○段四四一號
    右  一  人    壬○○      .
    訴訟代理人
右當事人間請求拆屋還地事件，本院判決如左：
    主    文
被告戊○○應將坐落台北市○○區○○段二小段二一五地號土地、如附圖丙部分所示
面積貳平方公尺之地上建物即門牌號碼台北市○○路○段四四三號房屋拆除，將土地
返還原告富豪花園大飯店股份有限公司及全體共有人。
被告乙○○應將坐落台北市○○區○○段二小段二一五地號土地、如附圖甲部分所示
面積貳拾肆平方公尺之地上建物即門牌號碼台北市○○路○段四四五號房屋拆除，將
土地返還原告富豪花園大飯店股份有限公司及全體共有人。
被告癸○○應自坐落台北市○○區○○段二小段二一五地號土地、如附圖甲部分所示
、面積貳拾肆平方公尺、門牌號碼台北市○○路○段四四五號之房屋遷出。
被告己○○應將坐落台北市○○區○○段二小段二一六地號土地、如附圖戊部分所示
面積肆拾壹平方公尺之地上建物即門牌號碼台北市○○路○段四四一號房屋拆除，將
土地返還原告丁○○。
被告劉辛○○應自坐落台北市○○區○○段二小段二一六地號土地、如附圖戊部分所
示面積肆拾壹平方公尺、門牌號碼台北市○○路○段四四一號之房屋遷出。
被告戊○○應將坐落台北市○○區○○段二小段二一六地號土地、如附圖丁部分所示
面積參拾捌平方公尺之地上建物即門牌號碼台北市○○路○段四四三號房屋拆除，將
土地返還原告丁○○。
被告乙○○應將坐落台北市○○區○○段二小段二一六地號土地、如附圖乙部分所示
面積貳拾陸平方公尺之地上建物即門牌號碼台北市○○路○段四四五號房屋拆除，將
土地返還原告丁○○。
被告癸○○應自坐落台北市○○區○○段二小段二一六地號土地、如附圖乙部分所示
面積貳拾陸平方公尺、門牌號碼台北市○○路○段四四五號之房屋遷出。
訴訟費用由被告己○○負擔十三分之三；被告戊○○負擔十三分四；被告乙○○負擔
十三分之四；被告癸○○負擔十三分之一；被告劉辛○○負擔十三分之一。
本判決第一項於原告以新台幣壹拾萬捌仟元供擔保後，得假執行；但被告戊○○如於
假執行程序實施前以新台幣參拾貳萬元供擔保後，得免為假執行。
本判決第二項、第三項於原告以新台壹佰壹佰貳拾捌萬元供擔保後，得假執行；但被
告乙○○如於假執行程序實施前以新台幣參佰捌拾參萬玖仟元供擔保後，得免為假執
行。
本判決第四項、第五項於原告以新台幣貳佰陸拾肆萬元供擔保後，得假執行；但被告
己○○如於假執行程序實施前以新台幣柒佰玖拾壹萬玖仟元供擔保後，得免為假執行
。
本判決第六項於原告以新台幣貳佰肆拾肆萬柒仟元供擔保後，得假執行；但被告戊○○如於假執行程序實施前以新台幣柒佰參拾肆萬元供擔保後，得免為假執行。
本判決第七項、第八項於原告以新台幣壹佰陸拾柒萬肆仟元供擔保後，得假執行，但
被告乙○○如於假執行程序實施前以新台幣伍佰零貳萬貳仟元供擔保後，得免為假執
行。
    事    實
甲、原告方面：
一、聲明：
（一）被告戊○○應將坐落台北市○○區○○段二小段二一五地號（以下簡稱二一五
      地號）內如附圖丙部分所示面積二平方公尺之地上建物即門牌號碼台北市○○
      路○段四四三號房屋及工作物拆除，將上開土地全部返還原告富豪花園大飯店
      股份有限公司（以下簡稱富豪公司）及全體共有人。
（二）被告乙○○應將坐落前項土地內如附圖甲部分所示面積二十四平方公尺之地上
      建物即門牌號碼台北市○○路○段四四五號房屋及工作物拆除，將上開土地全
      部返還原告富豪公司及全體共有人。
（三）被告己○○應將坐落台北市○○區○○段二小段二一六地號（以下簡稱二一六
      地號）內如附圖戊部分所示面積四一平方公尺之地上建物即門牌號碼台北市○○路○段四四一號房屋及工作物拆除，將上開土地全部返還原告丁○○。
（四）被告戊○○應將坐落前項土地內如附圖丁部分所示面積三八平方公尺之地上建
      物即門牌號碼台北市○○路○段四四三地號房屋及工作物拆除，將上開土地全
      部返還原告丁○○。
（五）被告乙○○應將坐落第三項土地內如附圖乙部分所示面積二六平方公尺之地上
      建物即門牌號碼台北市○○路○段四四五號房屋及工作物拆除，將上開土地全
      部返還原告丁○○。
（六）被告癸○○應自第二項及第五項土地內如附圖所示甲、乙部分所示房屋遷出，
      被告劉辛○○應自第三項土地內如附圖戊部分所示房屋遷出。
（七）願供擔保請准宣告假執行。
二、陳述：
（一）事實上之陳述及證據：
  １、緣系爭坐落台北市○○區○○段二小段二一五地號土地為原告富豪公司以所有
      權應有部分一百分之九二與訴外人神明會有應公全體信徒所共有，有土地登記
      簿謄本可稽，而系爭同上小段二一六地號土地則為原告丁○○單獨所有，亦有
      土地登記簿謄本可稽。
  ２、查原告等就系爭二一五、二一六地號土地，非僅未曾出租或出借他人使用，猶
      未同意他人使用，詎被告竟分別於系爭二一五及二一六地號土地上搭蓋如附圖
      所示丙、丁部分磚木造房屋（被告戊○○部分）及甲、乙部分磚造房屋（被告
      乙○○部分），以及附圖所示戊部分磚木造房屋（被告己○○部分），無權占
      用系爭二一五及二一六地號土地，有照片二幀可稽，屢經原告等口頭催促拆屋
      還地，渠等均置若罔聞，迄今仍由被告己○○、戊○○及被告乙○○無權占有
      。
（二）關於本件請求權（訴訟標的）及請求判決事項聲明之陳述：
  １、依民法第八百二十一條之規定，各共有人對於第三人，得就共有物之全部，為
      本於所有權之請求，此項請求既非必要由共有人全體共同行使，則以此為標的
      之訴訟，自無由共有人全體共同提起之必要，是共有物為他人任意占用收益時
      ，自由共有人中之一人本於所有權請求除去妨害或請求向全體共有人返還占用
      外，並得依侵權行為之規定，行使其損害賠償請求權或依不當得利規定請求返
      還占有。
  ２、查原告富豪公司就系爭二一五地號土地既未曾同意被告戊○○及乙○○於系爭
      二一五地號土地之特定部份使用、收益，則被告戊○○及乙○○於系爭二一五
      地號土地上搭建如附圖所示丙、甲部分磚木造房屋，即無合法之使用權源，原
      告富豪公司自得依民法第八百二十一條及同法第一百七十九條、同法第一百八
      十四條、第七百六十七條之規定，請求被告戊○○及乙○○等二人拆屋還地，
      法理至明。
  ３、次查原告丁○○就系爭二一六地號土地亦未曾同意他人使用，則被告己○○、
      戊○○及乙○○等三人於系爭二一六地號土地搭建如附圖所示戊、丁、乙部分
      之磚木造等房屋，即無正當權源，原告自得於受讓取得系爭二一六地號土地所
      有權後，依民法第七百六十七條、第一百八十四條及第一百七十九條之規定，
      請求被告等三人拆屋還地，法理益明。
三、對被告抗辯之陳述：
（一）關於被告等以系爭坐落台北市○○區○○段二小段二一五地號土地共有人神明
      會有應公全體信徒，以及同段二一六地號土地原所有人吳來王，曾分別將如卷
      附土地複丈成果圖所示甲、乙、丙、丁、戊部分土地出賣予被告乙○○及被告
      戊○○、己○○之被繼承人梁進發，執而主張渠等有占用系爭土地之基礎權源
      ，原告自不得於繼受取得系爭土地所有權後，請求拆屋還地，其主張洵不足採
      ，謹具體陳述之於左：
  １、按土地所有權人出賣土地受領價金，並將土地交付買受人管有後，雖未辦理所
      有權移轉登記，惟出賣人死亡，縱其繼承人已辦妥繼承登記，仍應繼受原出賣
      人之一切權利義務，買受人於所有權移轉登記請求權之消滅時效完成後，亦得
      基於買賣關係占有原買賣土地，最高法院固著有六十九年二月二十三日六十九
      年度第四次民事庭會議決議所持法律意見，足供參酌；惟買賣關係僅有債之效
      力，不能對抗契約以外之第三人，是繼受取得原買賣土地所有權之人，倘非原
      出賣人之繼承人者，縱其買受在後，惟既已辦畢所有權移轉登記，即應土地法
      第四十三條規定之保護，前買受人自不得基於原買賣關係對抗後買受人，後買
      受人自得本於所有權，請求前買賣人返還土地（請參照最高法院五十九年台上
      字第一五三四號判例、七十年度台上字第一九號、七十二年度台上字第九三八
      號判決意旨及六十九年度第四次民事庭會議研究意見，以及司法院七十九年十
      月二十九日（七九）廳民一字第九一四號函示意見）。
  ２、姑不問原告對於被告乙○○及戊○○、己○○所提出據以證明訴外人王秋榮即
      神明會有應公管理人，曾分別將系爭二一五地號土地出賣予被告乙○○及被告
      戊○○等人之被繼承人梁進發之證據方法即土地買賣契約書，以及被告戊○○
      、己○○所提出據以證明訴外人吳來王曾將系爭二一六地號土地出賣予渠等被
      繼承人梁進發之證據方法即土地權利變更聲請書，否認其真正；退步言之，即
      令被告乙○○及被告戊○○、己○○之被繼承人梁進發與訴外人王秋榮間就系
      爭二一五地號土地，確有買買關係存在，惟原告富豪公司與訴外人神明會有應
      公全體信徒間就共有系爭二一五地號土地既無任何分管協議，則被告等自不得
      基於系爭二一五地號土地之買賣關係對抗原告富豪公司，請參照最高法院七十
      九年五月二十九日七十九年度第二次民事庭會議決議（三）意旨，法理至明。
      再退步言之又即令被告戊○○、己○○之被繼承人梁進發與訴外人吳來王間就
      系爭二一六地號土地亦有買賣關係存在，惟系爭二一六地號土地既已移轉登記
      為原告丁○○所有，則依右所揭最高法院判例、判決意旨，被告戊○○、己○○仍不得基於渠等被繼承人梁進發與訴外人吳來王間之買賣關係對抗原告丁○○，執而主張渠等對系爭二一六地號土地有占有之合法權源，法理益明。
  ３、關於被告等主張渠等所有門牌號碼台北市○○路○段四四一、四四三及四四五
      號房屋占有系爭二一五及二一六地號土地，係越界建築，系爭土地原地主既未
      為表示異議，原告自不得請求拆屋還地，其主張洵不足採，謹具體陳述事證如
      左：
  （１）按民法第七百六十九條所謂之越界建築房屋，係指鄰地所有人明知他方逾越
        疆界，而消極的不即時提起異議，始當足之。倘他方於越界建築之初，已取
        得鄰地所有人之同意或基於雙方之約定，所成立之契約關係，當無越界建築
        規定之適用（請參照最高法院八十六年度台上字第二一０三號判決意旨）。
  （２）姑不問被告等迄未依法舉證證明系爭二一五、二一六地號土地原所有權人，
        於渠等建築系爭房屋時確已明知越界而不即為異議表示之事實，已不足以遽
        認原告僅有請求價購系爭土地之權利（請參照最高法院五十五年度台上字第
        二三八五號判決及八十六年度台上字第六五一號前段判決意旨）；況且，被
        告等既已主張渠等係基於買賣關係占有系爭土地建築房屋，則依前所述，被
        告等就系爭房屋，非僅無越界建築規定之適用；甚且不得基於系爭二一五、
        二一六地號土地之買賣關係對抗原告，原告自得基於民法八百二十一條及同
        法第七百六十七條、第一百八十四條、第一百七十九條之規定，請求被告等
        拆屋還地，至為明顯。
（二）查被告己○○、戊○○及乙○○等三人無權占用原告富豪公司共有坐落台北市
      松山區○○段○○段二一五地號土地，及原告丁○○所有坐落同段二一六地號
      土地興建地上建物及地上工作物之實際位置及面積，經本院八十九年二月十五
      日施行勘驗，並命台北市松山地政事務所實地鑑測，有卷附複丈成果圖在卷足
      稽，依鑑測結果原告富豪公司與訴外人神明會有應公全體信徒共有系爭二一五
      地號土地內如附圖甲部分所示面積二四平方公尺之地上建物，及附圖丙部分所
      示面積二平方公尺之地上建物，分別為被告乙○○及戊○○所有之房屋，而原
      告丁○○所有系爭二一六地號土地內如附圖乙部分所示面積二六平方公尺之地
      上建物丁部分所示面積三八平方公尺之地上建物及戊部分所示面積四一平方公
      尺之地上建物，則分別為被告乙○○、戊○○及己○○所有之房屋，均無占有
      系爭二一五及二一六地號土地之正當權源，原告富豪公司及丁○○自得依民法
      第八百二十一條、第七百六十七條、第一百八十四條及第一百七十九條之規定
      ，請求被告乙○○等三人拆屋返地。
（三）次查被告乙○○所有如附圖甲、乙部分所示之建物即門牌號碼台北市○○路○
      段四四五號房屋及被告己○○所有如附圖戊部分所示之建物即門牌號碼、同路
      段四四一號房屋，經本院現場勘驗結果業已分別出租予被告鍾任福、辛○○經
      營玻璃行及小吃店，均必令渠等遷出原告富豪公司及丁○○始能達到請求被告
      乙○○及己○○拆屋返地之目的。
（四）被告己○○、戊○○及乙○○所有門牌號碼台北市○○路○段四四一號、四四
      三號及四四五號建物之建築執照卷宗，雖附有系爭二一六地號前地主吳來王等
      人之土地使用權同意書，然該土地使用權同意書之性質，僅係建築管理上之文
      件，尚不足以發生確定私權之效果，則起造人與土地所有權人或使用權人或管
      理人間就基地之使用關係，仍應依「土地使用同意書」所由發生之特定關係判
      斷。退步言之，即令系爭門牌號碼四四一、四四三及四四五號等三戶房屋，確
      認系爭二一六地號土地之前手即訴外人周天助等十一人出具卷附「土地使用同
      意書」，供訴外人吳來王所興建之房屋，再輾轉由被告等人取得所有權，惟依
      卷附「土地使用權證明書」及「土地權利變更登記聲請書」之內容以觀，顯見
      系爭二一六地號土地之前手即周天助等人係基於予訴外人吳來王間就系爭二一
      六地號土地之買賣關係，始出具卷附「土地使用權證明書」供訴外人吳來王於
      系爭二一六地號土地興建系爭房屋。被告自無權據以對抗原告。
三、證據：提出
    原證一：二一五地號土地登記謄本一份；
    原證二：二一六地號土地登記謄本一份；
    原證三：照片二張為證，並聲請履勘現場，及囑託地政機關測量。
乙、被告己○○、戊○○及乙○○部分：
一、聲明：
（一）原告之訴及假執行之聲請均駁回。
（二）如受不利判決，被告願供擔保，請准免為假執行。
二、陳述：
甲、程序部分：
    本件原告於訴訟中追加癸○○、辛○○部分，被告均不同意其為追加。
乙、實體部分：
（一）按：
  １、「土地所有權人建築房屋逾越疆界者，鄰地所有人如知其越界而不即提出異議
      ，不得請求移去或變更其建築物」（民法第七百九十六條前段參照）。
  ２、「民法第七百九十六條所定鄰地所有權人之忍受義務，係為土地所有人建築房
      屋之整體，有一部分逾越疆界，若予拆除，勢將損及全部建築物之經濟價值而
      設」（最高法院六十七年台上字第八○○號判例參照）。「所謂越界建築，係
      指土地所有人建築房屋，逾越疆界而言，至於因越界而占用之土地，究為鄰地
      之一部抑或全部，在所不同。」（最高法院五十八年台上字第一二○號判例參
      照）。
  ３、「起造人申請建造執照或雜項執照時應備具申請書、土地權利証明文件、工程
       圖樣及說明書」（建築法第三十條參照）。
  ４、「按聲請建築執照，其聲請書應載明起造人之土地權利，並附具証明文件，為
      建築法第十一條第三款所有明定，所謂起造人之土地權利，當指起造人對於聲
      請建築房屋基地之所有權或租賃權或借用權而言，如為所有權，須附有所有權
      狀或土地登記簿謄本，租賃權須附租約書，借用權須附借約証書等，或土地所
      有權人出具之土地使用權同意書，皆屬上述條款所請起造人應具備之証明文件
      」。
  ５、「占有之原因有二：其一為基於本權之占有，其一為無權占有。雖占有物已証
      明係他人所有，若占有人對於該他人（所有人）享有占有物之權利，即不能認
      所有人對於占有人得行使所有物返還請求權」。
（二）對於原告之請求主張，被告三人均否認之，茲分別陳述於后。
  １、被告乙○○部分（台北市○○路○段四四五號房屋）：
（１）就松山區○○段○○段二一五地號（即附圖甲所示面積二十四平方公尺）部分
      土地：
  Ａ、原告依據無權占有之理由，請求被告乙○○應將坐落台北市○○區○○段二小
      段二一五地號內如附圖甲所示面積約二十四平方公尺之地上建物拆除後，返還
      土地予原告富豪公司及全體共有人。將坐落同小段二一六地號內如附圖乙所示
      面積約二十六平方公尺之地上建物拆除後，返還原告丁○○。
  Ｂ、依據被証一之房屋所有權狀所示：八德路四段四四五號房屋坐落基地有寶清段
      二小段二一五、二一六地號。依據上開被証二之買賣契約書，足徵被告乙○○
      與被告戊○○於民國五十五年六月二十五日，曾向地主「有應公（管理人王秋
      榮）」價購台北市○○段五○○之二地號土地約十坪（約三十平方公尺），依
      原告起訴狀所附原証一之土地謄本上所載，台北市○○區○○段二小段二一五
      地號重測前為松山段五○○之二地號。復參諸上開土地謄本，二一五地號之土
      地現係共有，其中「有應公（管理人王秋榮）」係為共有人之一，其權利範圍
      為百分之八，依該土地總面積為八六九平方公尺，即「有應公」之應有部分約
      七十一平方公尺，其僅售予被告十坪（約三十平方公尺），可見於五十五年間
      ，被告乙○○與戊○○已向所有權人「有應公」購得八德路四段四四五號房屋
      坐落之一部分基地。上開土地之買賣，被告乙○○雖因已逾請求移轉所有權登
      記之十五年時效，然而，依據前揭最高法院六十九年第四次民事庭會議決議之
      意旨，被告乙○○所購買之寶清段二小段二一五地號部分土地（即原告請求如
      附圖甲所示面積二十四平方公尺部分之土地），僅係因時效消滅而無法請求移
      轉所有權登記，但仍有正當之權源，非屬無權占有。從而，原告富豪公司基於
      其為土地共有人之地位請求此部分拆屋還地，顯無理由。
（２）就寶清段二小段二一六地號（即附圖乙所示面積約二十六平方公尺）部分土地
      ：
  Ａ、原告丁○○主張其所有之寶清段二小段二一六地號部分土地（即附圖乙部分）
      為被告乙○○無權占有云云，被告乙○○否認為無權占有，蓋依原証二土地謄
      本所示，原告丁○○係於八十八年十月六日始取得此項土地所有權，惟依前揭
      建築法第三十條規定及行政法院五十五年判字第三十三號判例意旨，足顯當年
      興建此房屋之時，應有土地使用權或同意書，故能建築房屋並取得合法之房屋
      所有權狀。從而，被告乙○○之房屋並非無權占有，至多僅係於當年建築有越
      界時，原告丁○○之前手地主未即時表示異議，故僅係越界建築問題。
  Ｂ、按被告乙○○所有坐落八德路四段四四五號房屋為具有合法取得所有權狀之房
      屋，房屋面積為五十九點五平方公尺，係長方形，依本院命松山地政事務所作
      成之複丈成果圖所示，房屋固有一部分坐落在原告丁○○所有寶清段二小段二
      一六地號（即附圖乙部分，面積二十六平方公尺）。然而，被告乙○○尚有其
      餘三十三點五平方公尺房屋，則係分別坐落於同小段二一五地號及被告乙○○
      另有所有權之同小段二○五︱二號土地上。退萬步言，縱被告乙○○之房屋或
      有越界建築在寶清段二小段二一六號（即附圖乙所示）土地，然而，由於被告
      乙○○之房屋係一體成型之建築，屋頂部分更係以多條鋼索由前往後拉成而建
      造，而附圖乙所示佔有部分適為此房屋之中段，此房屋前段坐落在被告乙○○
      自己所有之同小段二○五︱二地號土地上，後段則在坐落在前述被告乙○○已
      向「有應公」購得之同小段二一五地號土地上，均非無權占有，如果附圖乙所
      示中段部分，因有越界建築而予以拆除，則此房屋必然因中間拆除而倒塌，將
      喪失其全部經濟價值，揆諸前開法條及判例均認鄰地所有人應有忍受義務，依
      法原告至多僅得請求被告乙○○價購越界部分土地，不得拆除之。
（３）綜上所陳，原告依無權占有訴請被告乙○○拆屋還地等理由，容有瑕疵，於法
      不合，請予駁回之。
  ２、被告戊○○部分（台北市○○路○段四四三號房屋）：
 （１）就寶清段二小段二一五地號（即附圖丙所示面積二平方公尺）部分土地：
   Ａ、原告係依據無權占有之理由，請求被告戊○○應將坐落台北市○○區○○段
       二小段二一五地號內如附圖丙所示面積約二平方公尺之地上建物拆除後，返
       還土地予原告富豪公司及全體共有人。將坐落同小段二一六地號內如附圖丁
       部分所示面積約三十八平方公尺之地上建物拆除後，返還土地予原告丁○○
       。
   Ｂ、戊○○所有之台北市○○路○段四四三號房屋之所有權狀、土地所有權狀、
       及土地權利變更登記聲請書各一份。依據前述向「有應公」購買土地之買賣
       契約書上，買主有被告乙○○與梁佳泰及梁進發（梁進發為戊○○之父，共
       同購買土地係作為本件台北市○○路○段四四三號房屋之基地）。依原告之
       起訴狀所附原証一寶清段二小段二一五地號土地謄本所示，該土地重測前地
       號為松山段五ΟΟ之二地號，即為被告戊○○與乙○○共同向「有應公」購
       得八德路四段四四三號房屋坐落之一部分基地。上開土地之買賣，被告戊○○雖因已逾請求移轉所有權登記之十五年時效，然而，依據前揭最高法院六
       十九年第四次民事庭會議決議之意旨，被告戊○○所購買之寶清段二小段二
       一五地號部分土地（即原告請求如附圖丙所示面積二平方公尺部分之土地）
       ，僅係因時效消滅而無法請求移轉所有權登記，但仍有正當之權源，非屬無
       權占有。從而，原告富豪公司基於其為土地共有人之地位請求此部分拆屋還
       地，顯無理由。
（２）就寶清段二小段二一六地號（即附圖丁所示面積三十八平方公尺）部分土地：
  Ａ、原告丁○○主張其所有之寶清段二小段二一六地號部分土地（即附圖乙部分）
      為被告戊○○無權占有云云，被告戊○○否認為無權占有，蓋依原証二土地謄
      本所示，原告丁○○係於八十八年十月六日始取得此項土地所有權，惟依前揭
      建築法第三十條規定及行政法院五十五年判字第三十三號判決意旨，足顯當年
      興建此房屋之時，應有土地使用權或同意書，故能建築房屋並取得合法之房屋
      所有權狀，從而，被告戊○○之房屋並非無權占有，至多僅係於當年建築有越
      界時，原告丁○○之前手地主未即時表示異議，故僅係越界建築問題。
  Ｂ、依前揭被証六土地權利變更登記聲請書，可徵同小段二一六地號（重測前為松
      山段四九九地號）前地主吳來王（再前手地主為賴養成等十四人），曾將此土
      地售予被告戊○○之父梁進發，故八德路四段四四三號房屋當時並非無權占有
      他人土地而建。按被告戊○○所有坐落八德路四段四四三號房屋為具有合法取
      得所有權狀之房屋，房屋面積為五十九點五平公尺，與被告乙○○之房屋面積
      、建築方式、建築時期均相同，係長方形，經本院命松山地政事務所作成之複
      丈成果圖所示，此房屋固有一部分坐落在原告丁○○所有寶清段二小段二一六
      地號上（即附圖丁所示面積三十八平方公尺），然而，其餘尚有二十一點五平
      方公尺房屋，則係分別坐落同小段二一五地號及被告戊○○另與被告己○○各
      共有二分之一之同小段二Ο五之三號土地上。
  Ｃ、退萬步言，縱被告戊○○之房屋或有越界建築在寶清段二小段二一六號（即附
      圖丁所示）土地，然而，由於被告戊○○之房屋係一體成型之建築，屋頂部分
      更係以多條鋼索由前往後拉成而建造，而附圖丁所示佔有部分適為此房屋之中
      段，此房屋前段坐落在被告戊○○自己所有之同小段二○五︱三地號土地上，
      後段則在坐落在前述被告戊○○已向「有應公」購得之同小段二一五地號土地
      上，均非無權占有，如果附圖丁所示中段部分，因有越界建築而予以拆除，則
      此房屋必然因中間拆除而倒塌，將喪失其全部經濟價值，揆諸前開法條及判例
      均認鄰地所有人應有忍受義務，依法原告至多僅得請求被告戊○○價購越界土
      地，不得拆除房屋。
  ３、被告己○○部分（台北市○○路○段四四一號房屋）：
（１）原告丁○○係依據無權占有之理由，請求被告己○○應將坐落寶清段二小段二
      一六地號內如複丈成果圖戊部分所示面積四十一平方公尺之地上建物拆除返還
      土地予原告。對於原告丁○○所指無權占有之主張，被告己○○否認係無權占
      有。
（２）依前揭被証六土地權利變更登記聲請書，可徵同小段二一六地號（重測前為松
      山段四九九地號）前地主吳來王（再前手地主為賴養成等十四人），曾將此土
      地售予被告己○○之父梁進發，故八德路四段四四一號房屋當時並非無權占有
      他人土地而建。原告丁○○主張其所有之寶清段二小段二一六地號部分土地（
      即附圖戊部分）為被告己○○無權占有云云，惟依原証二土地謄本所示，原告
      丁○○係於八十八年十月六日始取得此項土地所有權，但依前揭建築法第三十
      條規定及行政法院五十五年判字第三十三號判決意旨，足顯當年興建此房屋之
      時，應有土地使用權或同意書，故能建築房屋並取得合法之房屋所有權狀，從
      而，被告己○○之房屋並非無權占有，或至多僅係於當年建築有越界時，原告
      丁○○之前手地主未即時表示異議，而僅係越界建築問題。
（３）按被告己○○所有坐落八德路四段四四一號房屋為具有合法取得所有權狀之房
      屋，房屋面積為五十九點五平公尺，與被告戊○○之房屋面積、建築方式、建
      築時期均相同，係長方形，依本院命松山地政事務所作成之複丈成果圖所示，
      此房屋固有一部分坐落在原告丁○○所有寶清段二小段二一六地號上（即附圖
      戊所示面積四十一平方公尺），然而，其餘尚有十八點五平方公尺房屋，則係
      坐落被告己○○與戊○○各共有二分之一之同小段二Ο五之三號土地上。退萬
      步言，縱被告己○○之房屋或有越界建築在寶清段二小段二一六號（即附圖戊
      所示）土地，然而，由於被告己○○之房屋係一體成型之建築，屋頂部分更係
      以多條鋼索由前往後拉成而建造，而附圖戊所示佔有部分適為此房屋之後段，
      此房屋前段坐落在被告己○○自己所有之同小段二○五︱三地號土地上，此部
      分並非無權占有，如果附圖戊所示後段部分，因有越界建築而予以拆除，則此
      房屋必然因部分被拆開而倒塌，將喪失其全部經濟價值，揆諸前開法條及判例
      均認鄰地所有人應有忍受義務，依法原告至多僅得請求被告己○○價購越界土
      地，不得拆除房屋。
（三）經閱卷發現：
  １、被告所有上開門牌號碼台北市○○路○段四四一號、四四三號及四四五號建物
      ，均係依法申請建築執照後，合法之建物。
  ２、上開房屋興建時，原始起造人分別為呂乾、吳來王等四人，曾徵得松山町四九
      九、四九九之一號番」（四九九地號重測前地號為松山區○○段○○段二一六
      地號）全體地主周天助、蘇黃招治等人出具之土地使用權證明書」，可見係經
      前地主同意始興建。
（四）門牌號碼台北市○○路○段四四三號建物為被告戊○○所有，系爭二一五、二
      一六土地本為訴外人王瑞圖負責管理，王瑞圖逝世後交由其子王石頭繼續管理
      ，後王石頭逕將管理之土地申報為其所有請領所有權狀，王石頭逝世後再由其
      子王秋榮繼承，王秋榮再將系爭土地賤賣予庚○○所屬之三家公司。
三、證據：提出
    被證一：乙○○房屋所有權狀一份；
    被證二：土地買賣契約書一份；
    被證三：乙○○地價稅單一份；
    被證四：戊○○房屋所有權狀一份；
    被證五：戊○○土地所有權狀一份；
    被證六：土地權利變更登記聲請書一份；
    被證七：己○○房屋所有權狀一份；
    被證八：己○○土地所有權狀一份；
    被證九：房屋登記謄本一份為證，
    並聲請向松山地政事務所具函調查門牌號碼台北市○○區○○路四段四四一、四
    四三、四四五號三間房屋申請原始建築執照時之申請文件、建築物平面圖及上開
    房屋坐落土地之資料。
丙、被告癸○○、劉辛○○方面：
一、聲明：
    原告之訴及假執行之聲請均駁回。
二、陳述：
    被告癸○○係向被告乙○○承租坐落於台北市○○路○段四四五房屋，被告劉辛○○係向被告己○○承租坐落於台北市○○路○段四四一號房屋。上開二建物坐
    落於之基地究為何人所有，被告癸○○、劉辛○○並不清楚，惟希望房屋拆除後
    原告應補償被告癸○○及劉辛○○損失。就此損害賠償部分，僅需與原告於訴訟
    外洽談即可，不在本件訴訟程序中提起反訴。
丁、本院依原告聲請履勘現場並囑託台北市松山地政事務所會同測量，製有勘驗筆錄
    及實測圖附卷。
    理      由
甲、程序方面：
    訴狀送達後，原告不得將原訴變更或追加他訴，但請求之基礎事實同一者；不甚
    礙被告之防禦及訴訟之終結者，不在此限，民事訴訟法第二百五十五條第一項第
    二款、第七款定有明文。原告起訴時僅列被告己○○、戊○○及乙○○為被告，
    嗣於訴訟進行中，復以被告己○○、乙○○分別將其所有房屋，門牌號碼台北市
    ○○路○段四四一號及四四五號房屋，出租予劉辛○○、癸○○，劉辛○○、癸○○為系爭二一五、二一六地號土地之直接占有人為由，追加請求被告劉辛○○
    應自坐落於二一六地號土地如附圖所示戊部分土地、門牌號碼台北市○○路○段
    四四一號、面積四十一平方公尺之房屋遷出；被告癸○○應自坐落於二一五、二
    一六地號如附圖所示甲、乙部分土地、門牌號碼台北市○○路○段四四五號房屋
    遷出。經查，原告追加癸○○、劉辛○○為被告之基礎事實是基於被告乙○○、
    己○○無權占有系爭土地，則被告癸○○、劉辛○○亦無權占有系爭土地；應認
    此追加被告之基礎事實與原告起訴之基礎事實同一；且原告於第二次言詞辯論期
    日即為追加，應認亦不甚礙被告之防禦及訴訟終結。參酌上開說明，應認原告所
    為追加癸○○、劉辛○○為被告，為有理由，應予准許。
乙、得心證之理由：
一、原告起訴主張坐落於台北市○○區○○段二小段二一五地號土地為原告富豪公司
    與訴外人有應公共有，坐落於台北市○○區○○段二小段二一六地號土地為原告
    丁○○所有，被告己○○所有建物門牌號碼台北市○○路○段四四一號無權占有
    原告丁○○所有系爭二一六地號土地如附圖所示戊部分土地四十一平方公尺；被
    告戊○○所有建物門牌號碼台北市○○路○段四四三號無權占有原告富豪公司所
    有系爭二一五地號如附圖所示丙部分土地二平方公尺，及原告丁○○所有系爭二
    一六地號如附圖所示丁部分土地三十八平方公尺。被告乙○○所有建物門牌號碼
    台北市○○路○段四四五號房屋無權占有原告富豪公司所有系爭二一五地號土地
    如附圖所示甲部分土地二十四平方公尺、原告丁○○所有系爭二一六地號如附圖
    所示乙部分土地二十六平方公尺。被告己○○、乙○○分別將其所有上開房屋出
    租予被告癸○○、劉辛○○。為此，訴請被告戊○○應將坐落於系爭二一五地號
    土地、如附圖所示丙部分、面積二平方公尺之建物門牌號碼台北市○○路○段四
    四三號房屋拆除，將系爭二一五地號土地返還原告富豪公司及全體共有人；被告
    乙○○應將坐落於二一五地號土地、如附圖所示甲部分之地上建物即門牌號碼台
    北市○○路○段四四五號房屋、面積二十四平方公尺拆除，將系爭二一五地號土
    地返還原告富豪公司及全體共有人；被告己○○應將坐落於系爭二一六地號土地
    、如附圖戊部分所示面積四一平方公尺之地上建物即門牌號碼台北市○○路○段
    四四一號之房屋拆除，將系爭二一六地號土地返還原告丁○○；被告戊○○應將
    坐落系爭二一六地號土地內如附圖丁部分所示面積三十八平方公尺之地上建物即
    門牌號碼台北市○○路○段四四三地號之房屋拆除，將系爭二一六地號土地返還
    原告丁○○；被告乙○○應將坐落系爭二一六地號土地如附圖乙部分所示面積二
    十六平方公尺之地上建物即門牌號碼台北市○○路○段四四五號房屋拆除，將系
    爭二一六地號土地全部返還原告丁○○。被告癸○○應自坐落台北市○○區○○
    段二小段二一六地號如附圖所示甲、乙部分土地、面積分別為二十四平方公尺、
    二十六平方公尺、門牌號碼台北市○○路○段四四五號之房屋遷出。被告劉辛○○應自坐落台北市○○區○○段二小段二一六地號、如附圖所示戊部分土地、面
    積四十一平方公尺、門牌號碼台北市○○路○段四四一號之房屋遷出。
二、被告戊○○、己○○及乙○○則以原告僅分別為系爭二一五地號、二一六地號之
    登記名義人；系爭二一五地號土地，被告戊○○之父梁進發與被告乙○○曾向二
    一五地號之所有權人有應公購買土地，僅是尚未辦理所有權移轉登記，當時有應
    公所有系爭二一五地號土地所有權全部，嗣後訴外人有應公將部分所有權應有部
    分以買賣為原因移轉登記予原告富豪公司，則原告富豪公司自應繼受訴外人有應
    公與被告乙○○、被告戊○○之父梁進發之買賣契約，而受該契約之拘束，不得
    以被告戊○○、乙○○無權占有系爭二一五地號土地請求拆屋還地。關於系爭二
    一六地號土地部分，被告乙○○興建門牌號碼台北市○○路四四五號建物時，依
    建築法第三十條及行政法院五十五年判字第三三號判例意旨，可知興建房屋時應
    有土地使用權或同意書，方得合法興建房屋並取得房屋所有權狀。被告己○○、
    戊○○之父梁進發更曾向二一六地號土地前地主吳來王購買系爭二一六地號土地
    ；況依建築法第三十條及行政法院五十五年判字第三三號判例意旨，被告己○○
    、戊○○興建其所有上開房屋時，已經取得土地使用權或同意書，方能合法建築
    上開房屋而取得房屋所有權狀。職故，被告己○○、戊○○及乙○○占有系爭二
    一六地號、二一五地號土地，自非無權占有。再者，被告己○○、戊○○及乙○○所有上開建物，均為一體成型之建築，屋頂部分更係以多條鋼索由前往後拉成
    而建造，如拆除一部分勢必造成整棟房屋倒塌，將喪失其全部經濟價值，是縱認
    被告己○○、戊○○及乙○○無權占有系爭二一五、二一六地號土地，然依民法
    第七百九十六條規定，土地所有權人建築房屋逾越疆界者，鄰地所有權人如知其
    越界而不即時提出異議，不得請求移去或變更其建物物，僅得請求土地所有權人
    以相當之價額購買越界部分之土地。則原告自不得以被告己○○、戊○○及乙○○無權占有系爭二一五、二一六地號土地為由，請求被告己○○、戊○○及乙○○拆屋還地。被告癸○○、劉辛○○則以此為原告與被告己○○及乙○○間之爭
    執，如原告欲拆屋還地，自應賠償因此造成被告癸○○及劉辛○○之損害等語資
    為抗辯。
三、查原告富豪公司為系爭二一五地號土地登記之共有人，原告丁○○為系爭二一六
    地號土地登記之所有權人，被告癸○○向被告乙○○承租門牌號碼台北市○○路
    四段四四五號經營玻璃行；系爭二一五地號土地所有權，原均為訴外人有應公所
    有，有應公於七十九年六月二十八日以買賣為原因，將系爭二一五地號土地所有
    權應有部分百分之九十二移轉登記予原告富豪公司；系爭二一六地號土地於八十
    八年十月六日以買賣為原因，移轉登記予原告丁○○所有。被告劉辛○○向被告
    己○○承租門牌號碼台北市○○路○段四四一號建物經營池上便當，業據原告提
    出土地登記謄本，照片、被告提出建物所有權狀為證，並為兩造所不爭執，復經
    本院履勘現場製有勘驗筆錄在卷可稽，堪信為真實。被告戊○○、己○○及乙○○所有之上開建物經本院囑託台北市松山地政事務所測量，被告己○○所有門牌
    號碼台北市○○路○段四四一號建物占有系爭二一六地號如附圖所示戊部分土地
    、面積計四十一平方公尺；被告戊○○所有門牌號碼台北市○○路○段四四三號
    建物占有系爭二一五地號土地如附圖所示丙部分土地、面積計二平方公尺及系爭
    二一六地號如附圖所示丁部分土地、面積計三十八平方公尺；被告乙○○所有門
    牌號碼台北市○○路○段四四五號建物占有系爭二一五地號如附圖所示甲部分土
    地、面積二十四平方公尺及系爭二一六地號如附圖所示乙部分土地、面積二十六
    平方公尺，此有台北市松山地政事務所土地複丈成果圖在卷可按，被告對於上開
    複丈成果圖之測量結果亦不為爭執，應認被告戊○○、己○○及乙○○所有上開
    建物，確實占有系爭二一五、二一六地號如上開測量結果之面積。從而，本件所
    應審究者為原告是否為系爭二一五、二一六地號土地之所有權人；被告是否有權
    占有系爭二一五、二一六地號土地。
四、原告富豪公司、丁○○分別登記為系爭二一五、二一六地號土地之所有權人，自
    得依民法七百六十七條、第八百二十一條規定行使所有物返還請求權、所有物妨
    害除去請求權及共有物返還請求權。被告戊○○雖系爭二一五、二一六地號土地
    原來係由訴外人王石頭管理，詎王石頭逕自將系爭二一五、二一六地號土地登記
    為其所有，嗣由訴外人王秋榮繼承取得，王秋榮再將系爭二一五、二一六地號土
    地賤賣移轉予原告，原告並非即為系爭二一五、二一六地號土地之所有權人云云
    。惟依土地法第四十三條規定，依本法所為之登記，有絕對效力。不動產以登記
    名義上之所有人為原則，此項登記縱有無效之原因或錯誤之情事，在未經塗銷或
    依法更正登記之前，仍以登記名義上之所有人，為民法第七百六十七條之請求主
    體，最高法院六十八年台上字第三０三三號判決、最高法院六十九年台上字第二
    七三三號判決參照。惟真正所有權人對於登記名義人仍得為本條請求權之主體，
    最高法院三十九年台上字第一一０九號判例、最高法院四十一年台上字第三二三
    號判例參照。被告戊○○雖爭執系爭二一五、二一六地號土地關於所有權登記程
    序有瑕疵，原告並非系爭二一五、二一六地號土地之所有權人。縱認被告戊○○
    所述屬實，然被告戊○○並非抗辯其為系爭二一五、二一六地號土地之真正所有
    權人，則系爭二一五、二一六地號登記之所有權人既為原告富豪公司、丁○○，
    縱此項登記有無效或錯誤情事，然在未經塗銷或依法更正登記之前，仍以登記名
    義人認定系爭二一五、二一六地號土地之所有權人，而可為行使民法第七百六十
    七條所有物返還請求權、妨害除去請求權及共有物返還請求權之主體，被告戊○○使此部分之抗辯，為無理由，洵不足採。
五、關於系爭二一五地號土地部分：
    原告為系爭二一五地號土地之共有人，被告戊○○、乙○○所有上開建物無權占
    有系爭二一五地號土地，則原告依民法第七百六十七條、第八百二十一條規定，
    自得請求被告乙○○、戊○○將其所有上開建物拆除，將土地返還原告富豪公司
    及共有人全體。被告乙○○、戊○○雖抗辯系爭二一五地號土地，現為原告富豪
    公司及訴外人有應公（管理人王秋榮）共有，被告乙○○及訴外人梁進發（被告
    己○○、戊○○之父）已於五十五年間向訴外人有應公購買被告乙○○及戊○○
    所占有之系爭二一五地號土地，雖未辦理所有權移轉登記，然有應公已同意被告
    戊○○、乙○○在系爭二一五地號土地上於其購買土地之範圍內興建房屋，被告
    戊○○、乙○○方可合法取得建物所有權狀。梁進發及被告乙○○向有應公購買
    系爭二一五地號時，有應公所有系爭二一五地號土地之全部所有權，嗣後有應公
    雖將系爭二一五地號土地所有權應有部分百分之九十二移轉登記予原告富豪公司
    ，但富豪公司仍應受前手有應公與被告乙○○與訴外人梁進發簽定之買賣契約所
    拘束；況有應公現仍保有系爭二一五地號土地百分之八之應有部分，被告戊○○
    、乙○○占有系爭二一五地號土地自為有權占有云云。經查，被告戊○○、乙○○所提出之買賣契約書為私文書，依民事訴訟法第三百五十七條規定，私文書應
    由舉證人證其為真正，則被告戊○○、乙○○自應證明其所提出之買賣契約書為
    真正，然被告戊○○及乙○○對此並未舉證以實其說。被告戊○○、乙○○亦未
    舉證證明原告富豪公司必須繼承其前手有應公就系爭二一五地號土地之權利義務
    法律關係存在，職故，同意被告乙○○及訴外人梁金發興建房屋者為訴外人有應
    公（管理人王秋榮），並非原告富豪公司，被告戊○○、乙○○復未舉證其占有
    系爭二一五地號土地係基於有償占有，則系爭二一五地號前地主同意被告乙○○
    及訴外人梁進發使用系爭如附圖所示甲、丙部分，僅為被告乙○○、訴外人戊○○間之債權關係，原告富豪公司既非該債權關係之當事人，自不受系爭二一五地
    號土地前地主之同意所拘束，原告富豪公司自不因受讓系爭二一五地號土地之應
    有部分即當然繼承其前手同意他人就系爭二一五地號土地興建系爭門牌號碼台北
    市○○路四四五號、四四三號房屋。有應公現雖仍為系爭二一五地號土地之共有
    人，然共有人依民法第八百十八條規定，均得按其應有部分，對於共有物之全部
    ，有使用、收益之權，是除共有人間就共有物有分管契約之約定，否則各共有人
    均不得將共有土地之特定部分之所有權移轉登記予他人或將土地特定部分交由他
    人使用收益。被告戊○○、乙○○並未舉證原告富豪公司與有應公間就共有物系
    爭二一五地號土地有分管契約存在，被告戊○○、乙○○自不得以其與系爭二一
    五地號土地他共有人有應公同意其使用系爭土地，即主張其對原告富豪公司有權
    占有系爭二一五地號如附圖所示丙部分及甲部分土地，被告戊○○及乙○○此部
    分之抗辯為無理由，尚不足採。
六、系爭二一六地號土地部分：
    原告丁○○為系爭二一六地號土地之所有權人，被告己○○、戊○○及乙○○所
    有上開建物，無權占有系爭二一六地號土地，原告丁○○自得請求被告乙○○、
    己○○及戊○○拆屋還地。被告乙○○、己○○及戊○○雖抗辯依建築法第三十
    條規定及行政法院五十五年判字第三十三號判例，當年被告乙○○、戊○○及己○○分別興建系爭門牌號碼台北市○○路○段四四五號、四四三號及四四一號房
    屋，當時系爭二一六地號土地所有權人即原告丁○○之前手吳來王已經同意被告
    乙○○、戊○○及己○○興建，並出具土地使用權同意書，同意興建系爭門牌號
    碼台北市○○路○段四四五號、四四三號及四四一號房屋，被告乙○○、己○○
    及戊○○自有權占有系爭二一六地號土地。被告己○○、戊○○另抗辯：系爭二
    一六地號土地其父梁進發前已向訴外人吳來王購買，僅是尚未辦理土地所有權移
    轉登記；系爭建物為被告乙○○及訴外人梁進發分別向訴外人吳來王購買云云。
    惟查，被告戊○○、己○○雖稱其父梁進發前已向原告購買系爭二一六地號土地
    ，然就此被告戊○○及己○○並未舉證以實其說，難認被告梁進發與系爭二一六
    土地之前地主吳來王間有買賣關係存在；況訴外人吳來王並未取得系爭二一六地
    號土地之所有權，此有土地登記謄本附卷可按。被告己○○雖提出土地所有權狀
    稱其有權占有系爭二一六地號土地，然該土地所有權狀記載之土地地號為台北市
    松山區○○段○○段二０五之三地號，自與系爭二一六地號土地無關。門牌號碼
    台北市○○路○段四四一號、四四三號建物係由訴外人梁進發因新建取得；門牌
    號碼台北市○○路○段四四五號係由被告乙○○新建取得；被告己○○、戊○○
    分別再以贈與為原因取得建物所有權，此有建物登記謄本在卷可稽。則被告乙○○與訴外人梁進發均為原始取得系爭建物，被告己○○及戊○○則基於繼承自被
    告梁進發取得建物所有權，訴外人吳來王並未曾取得系爭三建物之所有權。被告
    己○○、戊○○及乙○○雖稱被告乙○○及訴外人梁進發係基於買賣取得，然就
    此並未舉證以實其說。至於被告戊○○、己○○及乙○○稱系爭二一六地號土地
    之前手已經出具土地使用權同意書同意被告乙○○、戊○○及己○○在系爭二一
    六地號土地上建築房屋、被告己○○及戊○○其父梁進發與系爭二一六地號土地
    之前手關於系爭二一六地號土地已經簽定買賣契約乙節。經本院向台北市政府工
    務局建築管理處調閱系爭建物之建築執照全部資料及建築物平面圖可知，系爭二
    一六地號前地主周天助確曾出具土地使用權同意書，由訴外人吳來王等擔任起造
    人，興建系爭門牌號碼被告己○○、戊○○及乙○○所有門牌號碼台北市○○路
    四段四四一號、四四三號及四四五號等建物，此有台北市政府工務局四十營字第
    五一八號建築執照卷宗可資參照。訴外人吳來王經訴外人周天助同意在系爭二一
    六地號土地上建築房屋。然該土地使用權同意書僅得證明訴外人周天助確實同意
    訴外人吳王來等四人在系爭二一六地號土地建築房屋（系爭二一六地號重測前地
    號為台北市○○段四九九地號），然未能證明訴外人周天助係基於何種法律關係
    同意訴外人吳王來在系爭二一六地號土地上建築房屋；則訴外人周天助同意訴外
    人吳來王興建系爭房屋，然此亦僅為被告乙○○、戊○○及己○○與系爭二一六
    地號前手間之法律關係，原告丁○○係基於買賣關係而取得系爭二一六地號土地
    之所有權，被告己○○、戊○○及乙○○復未舉證證明原告丁○○必須繼受被告
    己○○、戊○○及乙○○與其前手間就系爭二一六地號土地所成立之法律關係，
    則原告丁○○並不因系爭二一六地號前所有權人之同意即必須繼受其間之法律關
    係，認為被告戊○○、己○○及乙○○有權占有系爭二一六地號如附圖所示戊、
    丁及乙部分土地，被告戊○○、己○○及乙○○此部分之抗辯為無理由，自不足
    採。
七、被告己○○、戊○○及乙○○再抗辯縱認被告己○○、戊○○及乙○○所有上開
    建物有逾越疆界無權占有原告土地之情事，然依民法第七百九十六條規定，土地
    所有人建築房屋逾越疆界者，鄰地所有人如知其越界而不即時提出異議，不得請
    求移去或變更其建築物，系爭房屋被告乙○○及己○○分別所有門牌號碼台北市
    ○○路○段四四五號、同路段四四一號部分，僅中間一部分占有原告土地，如因
    中間拆除整棟房屋勢必倒塌，將喪失全部經濟利益；關於被告戊○○所有坐落於
    台北市○○路○段四四三號部分，僅房屋後段部分占有原告土地，如拆除此部分
    整棟房屋亦將失去其經濟利益，依民法第七百九十六條前段規定，原告不得請求
    被告拆屋還地云云。按土地所有人建築房屋逾越疆界者，鄰地所有人如知其越界
    而不即提出異議，不得請求移去或變更其建築物，固為民法第七百九十六條所明
    定。惟主張鄰地所有人知其越界而不即提出異議者，應就此項事實負舉證責任，
    最高法院八十六年度台上字第六五一號判決參照。是被告自應就其抗辯其建築房
    屋逾越疆界，鄰地所有人知其越界不提出異議之事實，負舉證責任。再按民法第
    七百九十六條所謂土地所有人建築房屋逾越疆界，係指土地所有人其自己土地建
    築房屋，僅一部分逾越疆界者而言，最高法院二十八年度上字第六三四號判例參
    照。如所建房屋僅約一半在自己土地上，與越界建築之情形不符，亦難謂有民法
    第七百九十六條之適用，最高法院八十六年度台上字三六七二號判決參照。經查
    ，被告己○○所有坐落於台北市○○路○段四四一號房屋、被告戊○○所有坐落
    於同路段四四三號建物及被告乙○○所有坐落於同路段四四五號建物，總面積均
    為五十九、五平方公尺，業據被告提出建物所有權狀三紙在卷可稽，據上開台北
    市松山地政事務所測量被告己○○所有之上開建物，占有系爭二一六地號土地達
    四十一平方公尺；被告乙○○所有上開建物占有系爭二一五地號土地二十四平方
    公尺、系爭二一六地號二十六平方公尺，合計達五十平方公尺；被告戊○○所有
    上開建物占有系爭二一五地號土地二平方公尺，占有系爭二一六地號土地三十八
    平方公尺，合計四十平方公尺，由是可知，被告戊○○、己○○及乙○○所有上
    開建物無權占有系爭二一五、二一六地號土地面積均已達二分之一以上，占有擁
    有所有權之土地面積未達三分之一，自難謂有民法第七百九十六條越界建築之適
    用。況所謂民法第七百九十六條所謂之越界建築房屋，係指鄰地所有人明知他方
    逾越疆界，而消極的不即時提起異議，始足當之。倘他方於越界建築之初，已取
    得鄰地所有人之同意或基於雙方之約定，所成立之契約關係，當無該越界建築規
    定之適用，最高法院八十六年度台上字第二一０三號判決參照。若如被戊○○、
    己○○及乙○○所稱，其房屋之所以占有系爭二一五、二一六地號土地，均經前
    地主或他共有人同意，則被告戊○○、己○○及乙○○之所有上開房屋佔有系爭
    土地係因他共有人或前地主同意，並非被告戊○○、己○○及乙○○建築房屋逾
    越疆界，地主知此情形而消極不提出異議，亦與民法第七百九十六條之規定不符
    。職故，被告此部分抗辯亦無理由，不應准許。
八、從而，被告戊○○、己○○及乙○○抗辯其有權占有系爭二一五、二一六地號，
    均無理由，則被告戊○○、己○○及乙○○無權占有系爭二一六地號如附圖所示
    丁、戊及乙部分土地；被告戊○○及乙○○亦無權占有系爭二一五地號如附圖所
    示丙、甲部分土地；被告戊○○及乙○○復分別將其所有上開房屋出租予被告劉
    辛○○及癸○○，則被告己○○及乙○○為間接占有人，被告劉辛○○及癸○○
    為直接占有人，被告己○○及乙○○既無權占有系爭二一五、二一六地號土地，
    則被告劉辛○○及癸○○亦無權占有系爭二一五、二一六地號土地。
九、綜上所述，原告富豪公司為系爭二一五地號土地共有人，原告丁○○為系爭二一
    六地號土地之所有權人，被告無正當權源占有系爭二一五、二一六地號土地，則
    原告依民法第七百六十七條、第八百二十一條規定，訴請被告戊○○將坐落於系
    爭二一五地號土地如附圖丙部分所示面積二平方公尺之地上建物即門牌號碼台北
    市○○路四段四四三號房屋拆除，將土地返還原告富豪公司及全體共有人。被告
    乙○○應將坐落二一五土地如附圖甲部分所示面積二十四平方公尺之地上建物即
    門牌號碼台北市○○路○段四四五號房屋拆除，將土地返還原告富豪公司及全體
    共有人。被告己○○應將系爭二一六地號土地如附圖戊部分所示面積四十一平方
    公尺之地上建物即門牌號碼台北市○○路○段四四一號房屋拆除，將土地返還原
    告丁○○。被告戊○○應將坐落系爭二一六地號土地如附圖丁部分所示面積三十
    八平方公尺之地上建物即門牌號碼台北市○○路○段四四三地號房屋拆除，將土
    地返還原告丁○○。被告乙○○應將坐落系爭二一六地號土地如附圖乙部分所示
    面積二六平方公尺之地上建物即門牌號碼台北市○○路○段四四五號房屋及工作
    物拆除，將土地返還原告丁○○。被告癸○○應自坐落如附圖所示甲、乙部分所
    示門牌號碼台北市○○路四四五號房屋遷離，被告劉辛○○應自坐落如附圖戊所
    示門牌號碼台北市○○路○段四四一號房屋遷離，自為有理由，應予准許。
十、原告及被告己○○、戊○○及乙○○均分別陳明願供擔保以代釋明聲請宣告假執
    行及免為假執行，經核均無不合，爰分別酌定相當擔保金額，准予宣告假執行及
    宣告免為假執行。
十一、因本案事證已臻明確，兩造其餘主張陳述及所提之證據，均毋庸再予審酌，附
      此敘明。被告己○○、戊○○雖聲請本院調閱被告戊○○、己○○及乙○○所
      有上開建物申請建築執照文件、建築平面圖，以查明被告戊○○、己○○所有
      上開建物係坐落於何地號。惟查，被告戊○○、己○○及乙○○所有上開建物
      占有系爭二一五、二一六地號土地已達房屋總面積二分之一以上，業據台北市
      松山地政事務所測量屬實，製有土地複丈成果圖在卷可按，不符越界建築之要
      件，亦如前述，是亦無查明上開建物是否另占有其他地號土地之必要，併此敘
      明。
十二、據上論斷，民事訴訟法第七十八條、第八十五條第一項但書判決如主文。
中      華      民      國    八十九    年      七      月      十九    日
                              民事第二庭法      官  黃書苑
右為正本係照原本作成
如對本判決上訴，須於判決送達後廿日內向本院提出上訴狀
中      華      民      國    八十九    年      七      月      二十    日
                                        法院書記官  蔡梅蓮


司法院資訊處製作；財團法人民間司法改革基金會備份。
